ACORDAO-COMPLETO-2342646

ACÓRDÃO 2242/2019 ATA 6/2019 - PRIMEIRA CÂMARA

VISTOS, relatados e discutidos estes autos em que se aprecia, nesta fase processual, embargos de declaração opostos pela Sra. Maria de Lourdes Bandeira de Lamonica Freire ao Acórdão 13719/2018-TCU-Primeira Câmara, que considerou ilegais atos iniciais de aposentadoria emitidos em favor da interessada no âmbito da Fundação Universidade Federal de Mato Grosso,
ACORDAM os Ministros do Tribunal de Contas da União, reunidos em sessão da 1ª Câmara, ante as razões expostas pelo Relator, em:
9.1. com fundamento no art. 34 da Lei 8.443/1992 c/c o art. 287 do RITCU, conhecer dos embargos de declaração opostos pela Sra. Maria de Lourdes Bandeira de Lamonica Freire, para, no mérito, acolhê-los parcialmente, atribuindo-lhes excepcionais efeitos infringentes;
9.2. tornar insubsistente o Acórdão 13719/2018-TCU-Primeira Câmara, conferindo-lhe a seguinte nova redação:
"9.1. considerar legal o ato inicial de aposentadoria de nº de controle 10496505-04-2008-000085-3 emitido em favor da Sra. Maria de Lourdes Bandeira de Lamonica Freire (XXX.047.721-XX) , determinando-se o correspondente registro;
9.2. considerar ilegal o ato inicial de aposentadoria de nº de controle 10496505-04-2008-000084-5 emitido em favor da Sra. Maria de Lourdes Bandeira de Lamonica Freire (XXX.047.721-XX) , negando-lhe o correspondente registro;
9.3. em relação ao ato considerado ilegal, dispensar o ressarcimento das quantias indevidamente recebidas de boa-fé, nos termos da Súmula TCU nº 106;
9.4. determinar à Fundação Universidade Federal de Mato Grosso que adote medidas para:
9.4.1. dar ciência, no prazo de 15 (quinze) dias, do inteiro teor desta deliberação à interessada, alertando-a de que o efeito suspensivo proveniente da interposição de eventuais recursos não a exime da devolução dos valores percebidos indevidamente após a respectiva notificação, caso esses não sejam providos;
9.4.2. fazer cessar, no prazo de 15 (quinze) dias, o pagamento decorrente dos atos considerados ilegais, sob pena de responsabilidade solidária da autoridade administrativa omissa;
9.4.3. encaminhar ao Tribunal, no prazo de 30 (trinta) dias contados da ciência da decisão, documento apto a comprovar que a interessada teve conhecimento deste acórdão;
9.5. determinar à Sefip que adote medidas para:
9.5.1. esclarecer à unidade jurisdicionada que poderá ser editado novo ato de aposentadoria em favor da interessada, desde que escoimado das irregularidades verificadas nos presentes autos, a ser submetido a novo julgamento pelo Tribunal, nos termos dos arts. 260, caput, e 262, § 2º, do RITCU;
9.5.2. verificar, na hipótese de vir a ser editado novo ato de aposentadoria em favor da interessada em substituição àquele que foi considerado ilegal, além de eventuais responsabilizações dos gestores, a legitimidade do exercício cumulativo dos cargos de Professor de 3º Grau e o cargo de Antropólogo junto à UFMT e a concessão de proventos em regime de dedicação exclusiva, assim como o pagamento da rubrica judicial referente ao abate teto em virtude de liminar concedida no âmbito do Mandado de Segurança 2001.36.00.009879-7, considerando-se o julgamento do mérito da referida ação, já tendo havido, inclusive, o trânsito em julgado de decisão parcialmente desfavorável à servidora;
9.5.3. conferir tratamento prioritário à análise do ato que vier a ser editado em substituição àquele considerado ilegal, dispensando-se a análise do controle interno, realizando-se, ainda, se for o caso, a oitiva da interessada caso seja constatada alguma irregularidade;
9.5.4. monitorar o cumprimento do item 9.4 da presente deliberação, representando ao Tribunal em caso de não atendimento."
9.3. dar ciência desta deliberação à recorrente e ao órgão jurisdicionado.

Embargos de declaração opostos ao Acórdão 13.719/2018-1ª Câmara, que apreciou ato de aposentadoria do recorrente para fins de registro.

Primeira Câmara

Fundação Universidade Federal de Mato Grosso.

3. Interessados/Responsáveis:
3.1. Interessados: Maria de Lourdes Bandeira de Lamonica Freire (XXX.047.721-XX); Maria de Lourdes de Lamonica Freire (XXX.047.721-XX).

13.1. Ministros presentes: Walton Alencar Rodrigues (Presidente), Benjamin Zymler (Relator), Bruno Dantas e Vital do Rêgo.
13.2. Ministros-Substitutos presentes: Augusto Sherman Cavalcanti e Weder de Oliveira.

ACORDAO-COMPLETO-2351807

Acórdão 3330/2019 - Primeira Câmara

ACORDAO-COMPLETO-2365392

Acórdão de Relação 7727/2019 - Primeira Câmara

Acórdão de Relação

BENJAMIN ZYMLER

Embargos de declaração opostos por Maria de Lourdes Bandeira de Lamonica Freire ao Acórdão 13719/2018-TCU-Primeira Câmara, cujos termos são os seguintes:
"VISTOS, relatados e discutidos estes autos que tratam de atos iniciais de concessão de aposentadoria emitidos no âmbito da Fundação Universidade Federal de Mato Grosso em favor de Maria de Lourdes Bandeira de Lamonica Freire, ex-ocupante dos cargos de Professor Titular de 3ª Grau em regime de dedicação exclusiva,
	ACORDAM os Ministros do Tribunal de Contas da União, reunidos em sessão da 1ª Câmara, ante as razões expostas pelo Relator, e com fundamento no art. 71, incisos III e IX, da Constituição Federal, arts. 1º, inciso V, 39, inciso II, e 45 da Lei nº 8.443/92 e art. 262, § 2º, do Regimento Interno, em:
	9.1. considerar ilegais os atos de concessão de aposentadoria de interesse da Sra. Maria de Lourdes Bandeira de Lamonica Freire (XXX.047.721-XX) , negando-lhes o correspondente registro;
9.2. dispensar o ressarcimento das quantias indevidamente recebidas de boa-fé, nos termos da Súmula TCU nº 106;
9.3. determinar à Fundação Universidade Federal de Mato Grosso que adote medidas para:
9.3.1. dar ciência, no prazo de 15 (quinze) dias, do inteiro teor desta deliberação à interessada, alertando-a de que o efeito suspensivo proveniente da interposição de eventuais recursos não a exime da devolução dos valores percebidos indevidamente após a respectiva notificação, caso esses não sejam providos;
9.3.2. fazer cessar, no prazo de 15 (quinze) dias, o pagamento decorrente dos atos considerados ilegais, sob pena de responsabilidade solidária da autoridade administrativa omissa;
9.3.3. encaminhar ao Tribunal, no prazo de 30 (trinta) dias contados da ciência da decisão, documento apto a comprovar que a interessada teve conhecimento deste acórdão;
9.3.4. orientar a servidora no sentido de que a irregularidade referente à acumulação indevida de proventos poderá ser afastada caso haja a opção por um dos proventos do cargo de professor com regime de trabalho de dedicação exclusiva, hipótese em que deverá ser emitido novo ato de aposentadoria em favor da interessada, a ser submetido à apreciação do Tribunal, nos termos do § 2º do art. 262 do RITCU;
9.4. determinar à Sefip que adote medidas para monitorar o cumprimento do item 9.3 da presente deliberação, representando ao Tribunal em caso de não atendimento.
9.5. dar ciência do inteiro teor da presente deliberação à servidora interessada e ao órgão jurisdicionado."
2.	Alega a embargante a ocorrência de omissão e obscuridade na decisão embargada, haja vista a inexistência de qualquer ilegalidade em seus atos de aposentadoria.
3.	De acordo com a recorrente:
" (..) em que pese o conteúdo decidido, é mister esclarecer que as aposentadorias da Recorrente encontram-se fundamentadas na legislação vigente à época das suas respectivas concessões, não sendo, em momento algum, concomitantes - como erroneamente consta do relatório e voto condutor do citado acórdão, pois retratam o trabalho da servidora exercido em Cargos e tempos diversos, pois quando se aposentou em 28 de fevereiro de 1991, o fez em cargo de Magistério em regime de Trabalho com Dedicação Exclusiva.
Vale ressaltar que o segundo vínculo de trabalho, iniciou após o ato de aposentação, ou seja, em 1º/03/1991, estando a Embargante já aposentada no cargo anterior (o qual restou vago) , não havendo, portanto, concomitância de cargos exercidos em regime de DE.
Outrossim, vale ressaltar que, pela conveniência da Administração, e responsabilidade e dedicação da Embargante, a mesma foi aprovada em concurso público e novamente passou a exercer o novo cargo em Regime de Dedicação Exclusiva, até a sua nova aposentação, ocorrida em setembro de 1997, vale dizer SEM QUAISQUER RESTRIÇÃO, pois já não mais ocupava cargo público, estava aposentada desde o dia 28/02/1991.
Assim, Nobres Julgadores, não há ilegalidade alguma nas aposentadorias da Embargante, sendo assim omisso e obscuro o acordão quanto à indicação de qual ilegalidade estariam maculados ou acoimados os respectivos atos, pois o primeiro retrata a aposentadoria da Recorrente efetivada em Cargo de regime de DE, cujo exercício foi regular e incontestável, lastreados em registros funcionais acostados aos autos supra citados, cujos atos administrativos ali consignados e utilizados, sequer foram contestados ou mesmo objeto de retificação nesse particular.
Já a segunda aposentadoria, decorreu legalmente do exercício do cargo para o qual fora regularmente aprovada, exercendo suas atividades de forma e horários irrestritos, pois já se encontrava aposentada no primeiro vinculo com a FUFMT, e apenas promoveu a regular e aprovada averbação do tempo de serviço, conforme os pareceres técnicos, devidamente fundamentados pelas respectivas áreas administrativa e jurídica do órgão."
4.	Requer, ao final, o conhecimento e o acolhimento dos embargos de declaração, para que sejam sanadas a omissão e a obscuridade apontadas em suas razões recursais.
	É o Relatório.

8.1. Alexandre Luiz Lozano Pereira (7889-B/OAB-MT) e outros, representando Maria de Lourdes Bandeira de Lamonica Freire.

Procurador Rodrigo Medeiros de Lima.

EMBARGOS DE DECLARAÇÃO. APOSENTADORIA. ILEGALIDADE NO TOCANTE À CONCESSÃO DE PROVENTOS EM REGIME DE DEDICAÇÃO EXCLUSIVA EM DOIS CARGOS DISTINTOS. AUSÊNCIA DE TEMPO CONCOMITANTE EM RELAÇÃO AOS CARGOS DE PROFESSOR TITULAR E PROFESSOR ADJUNTO. EXISTÊNCIA DE TEMPO CONCOMITANTE NO TOCANTE AO EXERCÍCIO DOS CARGOS DE PROFESSOR TITULAR E ANTROPÓLOGO. EXISTÊNCIA DE EQUÍVOCO NA DECISÃO EMBARGADA. EMBARGOS CONHECIDOS E PARCIALMENTE ACOLHIDOS. ATRIBUIÇÃO DE EXCEPCIONAIS EFEITOS INFRINGENTES.

APOSENTADORIA (APOS)

Secretaria de Fiscalização de Pessoal (SEFIP).

A 1ª Câmara deste Tribunal, por meio do Acórdão 13.719/2018, considerou ilegais os dois atos iniciais de aposentadoria emitidos no âmbito da Fundação Universidade de Mato Grosso em favor de Maria de Lourdes Bandeira de Lamonica Freire, nos cargos de, respectivamente, Professor Adjunto (ato nº 10496505-04-2008-000085-3) , e Professor Titular (ato nº 10496505-04-2008-000084-5) , ambos exercidos em regime de dedicação exclusiva.
2.	Consoante se extrai da decisão embargada, o julgamento pela ilegalidade de ambos os atos se deu com base em três fundamentos, a saber:
	i) acumulação irregular de proventos de dois cargos de Professor de 3º Grau em regime de dedicação exclusiva, existente em ambos os atos;
	ii) recebimento de rubrica judicial a título de incorporação de função, em valor superior ao permitido (o correto seria R$ 5.135,30 - 5/5 de FC-3) , conforme entendimento jurisprudencial do TCU (cf. Decisão 14/2001-Plenário, Acórdão 2248/2005-TCU-Plenário e Acórdão 835/2012-TCU-Plenário) , constante do ato 10496505-04-2008-000084-5;
	iii) recebimento de parcela judicial (R$ 1.544,05) relativa à Gratificação de Atividade pelo Desempenho de Função (GADF) , concomitantemente com quintos/décimos de Gratificação de Gabinete (GRG) ou Função Gratificada (FGR) , o que contraria a Súmula TCU 280, constante do ato 10496505-04-2008-000084-5.
3.	A embargante, alegando a ocorrência de omissão e obscuridade no acórdão recorrido, sustenta, em síntese, que ambos os cargos de professor em regime de dedicação exclusiva foram efetivamente exercidos em períodos distintos, não havendo, portanto, qualquer concomitância de tempo de serviço averbado entre eles, daí a ausência da irregularidade referente à acumulação ilegal de proventos de dois cargos de Professor de 3º Grau em regime de dedicação exclusiva.
4.	No ato cujo nº de controle é o 10496505-04-2008-000084-5, versando sobre a aposentadoria da interessada no cargo de Professor Titular, consta que a sua admissão no referido cargo teria ocorrido em 16/3/1971 e a sua aposentadoria teria se dado efetivamente em 28/2/1991, muito embora o respectivo ato tenha sido publicado apenas em 23/4/1991. Além do referido período, a servidora averbou mais dois períodos referentes ao exercício do cargo de Professor prestados na Fundação Educacional do Distrito Federal (1/3/1961 a 1/6/1963 e 2/6/1963 a 1/6/1965) , além de 24 meses de licença prêmio contada em dobro (peça 9) , obtendo tempo suficiente para se aposentar com proventos integrais, com fundamento no art. 40, inciso III, alínea "b", da CF/1988, na sua redação original, já que possuía mais de 25 anos de tempo de efetivo exercício em funções de magistério.
5.	Já no tocante ao ato de controle nº 10496505-04-2008-000085-3, que cuida da aposentadoria da interessada no cargo de Professor Adjunto, verifica-se que o seu ingresso no referido cargo se deu em 1/3/1991, dia seguinte ao da vigência da sua aposentadoria no cargo de Professor Titular. A aposentadoria se deu a partir de 5/9/1997, sendo que, além do referido período, a servidora averbou mais dois períodos referentes ao cargo de Professor exercidos na Fundação Educacional do Distrito Federal (2/6/1965 a 29/4/1967 e 20/8/1969 a 1/8/1971) , um período referente ao cargo de Antropólogo junto à própria UFMT (1/1/1972 a 16/9/1986) e mais 18 meses de licença prêmio contada em dobro (peça 9) . Desse modo, concedeu-se-lhe proventos proporcionais equivalentes a 26/30 avos, com fundamento no art. 40, inciso III, alínea "c", da CF/1988, na sua redação original.
6.	Ora, realizando-se o cotejo entre os períodos trabalhados pela interessada nos cargos de Professor de 3º Grau Titular e Adjunto exercidos perante a UFMT, verifica-se que, de fato, não houve concomitância de períodos trabalhados entre os referidos cargos, conforme afirmado nos embargos declaratórios, apresentando-se, desse modo, equivocada a análise empreendida pela unidade técnica, a qual foi acolhida pela decisão embargada, nos seguintes termos:
" (...) No presente caso, após as diligências realizadas, verificou-se que os cargos de Professor de 3ª Grau titular e adjunto não foram totalmente exercidos pela interessada em períodos distintos, havendo concomitância parcial de tempo de serviço, o que inviabiliza a acumulação de proventos pretendida, qual seja, a de dois cargos de Professor de 3º Grau em regime de dedicação exclusiva"  (grifos acrescidos) .
7.	Nada obstante isso, extrai-se do mapa de tempo de serviço referente ao cargo de Professor Adjunto que a interessada averbou em seu favor o período de 1/1/1972 a 16/9/1986 referente ao exercício do cargo de Antropólogo junto à própria UFMT. O mesmo período foi averbado pela interessada para fins de aposentadoria no cargo de Professor Titular, sendo certo que, ainda que se admita a licitude da acumulação de cargos no aludido período, a aposentadoria nesse último cargo não poderia ter sido concedida em regime de dedicação exclusiva, tendo em vista a vedação contida no artigo 14 do Decreto 94.664/1987, que aprovou o Plano Único de Classificação e Retribuição de Cargos e Empregos - PUCRCE instituído pela Lei nº 7.596/1987, verbis:
"Art. 14. O Professor da carreira do Magistério Superior será submetido a um dos seguintes regimes de trabalho:
I - dedicação exclusiva, com obrigação de prestar quarenta horas semanais de trabalho em dois turnos diários completos e impedimento do exercício de outra atividade remunerada, pública ou privada;
II - tempo parcial de vinte horas semanais de trabalho. 
§ 1º. No regime de dedicação exclusiva admitir-se-á: 
a) participação em órgãos de deliberação coletiva relacionada com as funções de Magistério;
b) participação em comissões julgadoras ou verificadoras, relacionadas com o ensino ou a pesquisa;
c) percepção de direitos autorais ou correlatos;
d) colaboração esporádica, remunerada ou não, em assuntos de sua especialidade e devidamente autorizada pela instituição, de acordo com as normas aprovadas pelo conselho superior competente.
§ 2º. Excepcionalmente, a IFE, mediante aprovação de seu colegiado superior competente, poderá adotar o regime de quarenta horas semanais de trabalho para áreas com características específicas"  (grifos acrescidos) .
8.	De tanto, resulta que a irregularidade referente ao regime de dedicação exclusiva se deve ao fato de a interessada ter exercido o cargo de Antropóloga na UFMT (1/1/1972 a 16/9/1986) em concomitância com o cargo de Professor de 3º Grau Titular da mesma entidade (16/3/1971 a 22/4/1991) e não entre os cargos de Professor de 3º Grau Titular e Adjunto, conforme constou da decisão embargada, impondo-se o acolhimento dos presentes embargos de declaração para que seja corrigido o equívoco.
9.	Veja-se, a propósito, o seguinte precedente do Superior Tribunal de Justiça:
"EMBARGOS DE DECLARAÇÃO EM EMBARGOS DE DIVERGÊNCIA EM AGRAVO DE INSTRUMENTO. PREMISSA EQUIVOCADA. ERRO DE FATO. ACOLHIMENTO SEM ATRIBUIÇAO DE EFEITOS INFRINGENTES.
1. Em se cuidando de embargos de divergência que partiram de premissa equivocada ao considerar que a sentença de liquidação fora mantida pelo Tribunal de Justiça, merecem acolhimento os embargos para sanar erro de fato efetivamente existente no acórdão embargado, sem, entretanto, atribuir-lhes efeitos infringentes, à falta de relevância para o julgamento.
2. "Doutrina e jurisprudência têm admitido o uso de embargos de declaração com efeito infringente, em caráter excepcional, para a correção de premissa equivocada, com base em erro de fato, sobre a qual tenha se fundado o acórdão embargado, quando tal for decisivo para o resultado do julgamento." (EDclREsp nº 255.597/SP, Relator Ministro Castro Filho, in DJ 16/12/2002) .
3. Embargos de declaração acolhidos, sem atribuição de efeitos infringentes" (EDcl nos EDcl nos EAg 931.594/RS, Rel. Ministro Hamilton Carvalhido, Corte Especial, in DJe 25/02/2010 - grifos acrescidos) .
10.	Nesse sentido, deve ser mantido o julgamento pela ilegalidade do ato cujo nº de controle é o 10496505-04-2008-000084-5 (cargo de Professor Titular) , tendo em vista o pagamento irregular de duas rubricas judiciais referentes à incorporação de quintos com fundamento na Portaria MEC nº 474/1987 e pagamento da Gratificação de Atividade pelo Desempenho de Função (GADF) concomitantemente com quintos/décimos de Gratificação de Gabinete (GRG) ou Função Gratificada (FGR) . Convém, também, ressaltar a impossibilidade da concessão dos proventos em regime de dedicação exclusiva, tendo em vista o exercício concomitante de outro cargo público (Antropólogo) , questão esta em relação a qual a embargante deverá ser previamente ouvida.
11.	Por sua vez, o ato de aposentadoria de nº 10496505-04-2008-000085-3 deve ser considerado legal para fins de registro, haja vista a inexistência de qualquer mácula na sua concessão.
12.	Cabe, por fim, à unidade técnica verificar, na hipótese de vir a ser editado novo ato de aposentadoria em favor da interessada em substituição àquele que foi considerado ilegal, além de eventuais responsabilizações dos gestores, a legitimidade do pagamento da dedicação exclusiva tendo em vista o exercício cumulativo dos cargos de Professor de 3º Grau e o cargo de Antropólogo junto à UFMT, assim como o pagamento da rubrica judicial referente ao abate teto em virtude de liminar concedida no âmbito do Mandado de Segurança 2001.36.00.009879-7, considerando-se o julgamento do mérito da referida ação, já tendo havido, inclusive, o trânsito em julgado de decisão parcialmente desfavorável à servidora.
	Ante o exposto, VOTO por que seja adotada a deliberação que ora submeto à apreciação deste Colegiado.
TCU, Sala das Sessões Ministro Luciano Brandão Alves de Souza, em 26 de fevereiro de 2019.
BENJAMIN ZYMLER 
Relator